【裁判字號】    97,選訴,8
【裁判日期】    971231
【裁判案由】    選罷法
【裁判全文】
臺灣板橋地方法院刑事判決               97年度選訴字第8號
                                      97年度選訴字第23號
公  訴  人  臺灣板橋地方法院檢察署檢察官
被      告  乙○○
選任辯護人  許進德律師
            許峻鳴律師
            蔡明熙律師
被      告  甲○○
            秦楊阿妙
上列2人共同
選任辯護 人  劉金枚律師
上列被告因公職人員選舉罷免法等案件，經檢察官提起公訴（97
年度選偵字第25號），及因有相牽連案件關係，經追加提起公訴
（97年度蒞追字第4 號），本院判決如下：
    主  文
乙○○、甲○○、秦楊阿妙均無罪。
    理  由
一、公訴意旨略以：(一)被告乙○○及被告甲○○（另所犯投票
    行賄罪部分，業經本院判處有期徒刑1 年6 月，緩刑2 年確
    定）2 人均明知於民國（下同）96年11月24日晚6 時許，在
    臺北縣三峽鎮○○路與三樹路口所舉辦之臺北縣第10選區立
    法委員候選人李文忠募款餐會，係為幫助李文忠競選之造勢
    晚會，竟為求李文忠得以順利當選，而基於以免費招待餐飲
    之不正利益方式而約定投票權為一定行使之犯意聯絡，先由
    被告乙○○於同年11月17日某時，在臺北縣三峽鎮○○路○
    段30號李文忠競選總部，以新臺幣（下同）3,000 元之代價
    ，購得每張面額500 元之餐券6 張後，將其中2 張餐卷於96
    年11月24日當天下午4 時許，在臺北縣三峽鎮某處交付予有
    投票權之被告甲○○，免費交付面額新臺幣（下同）500 元
    之餐券2 張與有投票權之被告甲○○，使被告甲○○得以免
    費前往參加餐會，而以此免費招待餐飲之不正利益行求甲○
    ○到場參加該場餐會，聆聽李文忠等人宣揚其政見、理念，
    尋求其支持，並進一步於97年1 月12日將選票投給李文忠。
    又被告乙○○並任被告甲○○將其中1 張餐券，而以免費招
    待之方式，交付有投票權之王英雄（另經臺灣板橋地方法院
    檢察署檢察官緩起訴處分）前往參加，以此免費招待餐飲之
    不正利益行求王英雄到場參加該場餐會，聆聽李文忠等人宣
    揚其政見、理念，尋求其支持，並進一步於97年1 月12日將
    選票投給李文忠。嗣甲○○、王英雄均依約參加該場造勢餐
    會，而為臺灣板橋地方法院檢察署檢察官指揮法務部調查局
    臺北縣調查站、內政部警政署刑事警察局、臺北縣政府警察
    局三峽分局循線查獲。（二）又被告甲○○就上開無償自乙
    ○○處取得2 張上開競選餐會餐券，嗣並自行使用1 張參加
    餐會，另免費交付1 張與王英雄前往參加等情，迭於警詢及
    臺灣板橋地方法院檢察署檢察官偵查中及本院審理時供承不
    諱。法院就其所涉共同投票行賄王英雄部分，亦據其自白而
    為減刑之判決，並依起訴檢察官之聲請宣告緩刑2 年。詎被
    告甲○○與秦楊阿妙2 人於97年6 月24日，在臺灣板橋地方
    法院檢察署檢察官就上開違反公職人員選舉罷免法案件，進
    行補充偵查時，就有關被告乙○○及甲○○是否免費招待餐
    飲之不正利益行求甲○○及王英雄為投票權之一定行使之於
    案情有重要關係事項，供前具結，竟為虛偽之陳述。因認被
    告乙○○涉犯公職人員選舉罷免法第99條第1 項之投票行賄
    罪嫌；另被告甲○○則係犯刑法第143 條之投票受賄罪；又
    被告甲○○及秦楊阿妙2 人均係犯刑法第168 條之偽證罪嫌
    。
二、按犯罪事實應依證據認定之，無證據不得認定其犯罪事實；
    又被告或共犯之自白，不得作為有罪判決之唯一證據，仍應
    調查其他必要之證據，以察其是否與事實相符；再不能證明
    被告犯罪者，應諭知無罪之判決，刑事訴訟法第154條第2項
    、第156條第2項及第301條第1項分別定有明文。次按，認定
    不利於被告之事實，須依積極證據，苟積極證據不足為不利
    於被告事實之認定時，即應為有利於被告之認定，更不必有
    何有利之證據，最高法院30年上字第816號判例要旨可資參
    照。又按刑事訴訟法上所謂認定犯罪事實之證據，係指足以
    認定被告確有犯罪行為之積極證據而言，該項證據自須適合
    於被告犯罪事實之認定，始得採為斷罪資料。如未能發現相
    當證據，或證據不足以證明，自不能以推測或擬制之方法，
    以為裁判之基礎。又刑事訴訟上證明之資料，無論其為直接
    或間接證據，均須達於通常一般之人均不致有所懷疑，而得
    確信其為真實之程度，始得據為有罪之認定，若其關於被告
    是否犯罪之證明未能達此程度，而有合理性懷疑之存在，致
    使無從形成有罪之確信，根據「罪證有疑，利於被告」之證
    據法則，即不得遽為不利被告之認定，此分別有最高法院29
    年上字第3105號、40年臺上字第86號及76年臺上字第4986號
    判例足資參照。
三、本件公訴人認被告乙○○、甲○○分別涉犯上開投票行賄罪
    、投票受賄罪之犯行，無非係以被告乙○○於偵查中之自白
    、被告甲○○於警詢及偵查中之供述、證人王英雄、吳秀梅
    於警詢中之證述及餐券1張，為其主要論據。訊據被告乙○
    ○固坦承其有於96年11月17日向李文忠競選總部購買餐券後
    ，於同年月24日下午4時許，將餐券交付予被告甲○○使用
    等情屬實；而被告甲○○亦坦認有將其中一張餐券免費交付
    予王英雄使用及其有持上開1張餐券至上揭募款餐會用餐等
    情不諱；惟被告乙○○、甲○○2人均堅決否認涉有何賄賂
    投票及收受賄賂之犯行，被告乙○○並辯稱：伊購買6張餐
    券後，有請甲○○代為轉售，在用餐前甲○○有請其妻秦楊
    阿妙拿1,000元及4張餐券給伊等語；另被告甲○○則辯稱：
    伊吃完募款餐會後，有拿4張餐券給伊妻秦楊阿妙代為退還
    乙○○，伊妻於翌 (25)日有拿1,000元及4張餐券還給乙○
    ○等語。而被告乙○○及甲○○2人亦一致辯稱：絕無許以
    其投票權為一定之行使而行賄或受賄之客觀行為及主觀犯意
    等語。
四、經查：
 (一)證據能力方面：
     １、按被告之自白，非出於強暴、脅迫、利誘、詐欺、疲
         勞訊問、違法羈押或其他不當方法，且與事實相符者
         ，得為證據，刑事訴訟法第156 條第1 項定有明文。
         亦即被告之自白係出於自由意思，且與事實相符者，
         即有證據能力（參考最高法院28年度上字第2530號判
         例意旨）。又被告為聾或啞或語言不通者，得用通譯
         ，並得以文字訊問或命以文字陳述，刑事訴訟法第99
         條亦著有規定。查被告甲○○因罹患下咽癌（有診斷
         書在卷）而無法言語，依上開之規定，自可以文字訊
         問或命以文字陳述，惟被告於96年12月10日接受臺北
         縣政府警察局三峽分局警員詢問及檢察官訊問時，並
         未依上開規定製作筆錄，經辯護人要求提出當日之錄
         音帶為證，雖該分局無法提出當日詢問被告甲○○之
         錄音帶，然被告甲○○並未指稱當日詢問筆錄之製作
         ，警員有任何強暴、脅迫、利誘、詐欺、疲勞訊問、
         違法羈押或其他不當方法之情事，且被告甲○○於警
         局接受詢問時，被告秦楊阿妙亦在場，有本院電話絡
         紀錄1 紙為證，而被告甲○○、秦楊阿妙2 人對此亦
         不爭執，益徵被告甲○○警詢及偵查中所述並無任何
         刑求、脅迫及疲勞訊問方式取得之情形，其自白出於
         自由意思，有證據能力。至於，被告甲○○於當日之
         警詢、偵訊筆錄，並無錄音帶可佐。然按，除急迫情
         況並經記明筆錄者外，訊問被告時應全程連續錄音，
         必要時並應全程連續錄影，刑事訴訟法第100 條之2
         準用同法第100 條之1 第1 項定有明文。所謂未全程
         連續錄音，其情形包含自公權力拘束（如逮捕、拘提
         等）之時起即未錄音；筆錄記載之詢問時間較長，而
         實際錄音之時間較短；錄音內容含混雜亂而難聽辨；
         筆錄部分內容因操作失當而遭消音或覆蓋，及錄音內
         容中間或部分有暫停錄音等各情形在內。考其立法目
         的，在於建立詢問筆錄之公信力，旨在輔助筆錄之不
         足，並擔保詢問程序之合法正當，亦即在擔保被告對
         於詢問之陳述，係出於自由意思及筆錄所載內容與其
         陳述相符，如被告之陳述係基於自由意思而非出於不
         正之方法，且其陳述與事實相符，縱令對之詢問時未
         經全程錄音，或事後無法提出錄音帶以供法院勘驗比
         對，致公務員實施詢問程序非全無瑕疵，惟仍難謂其
         供述之筆錄絕對不具證據能力（參考最高法院93年度
         台上字第1721號、93年度台上字第4525號判決意旨）
         。本件被告甲○○警詢及偵訊陳述係基於自由意思而
         非出於不正之方法，已如前述，且其陳述與事實相符
         （詳後論述），則揆諸上開最高法院判決意旨，移送
         機關即臺北縣政府警察局三峽分局及檢察官96年12月
         10日第一次訊問時雖然無法提出當時警詢、偵訊錄音
         以供本院勘驗比對，其詢問程序固非無瑕疵可指，然
         仍應認為該警詢、偵訊筆錄有證據能力，合先敘明。
     ２、又刑事訴訟法於92年新修正酌採英美法傳聞法則制度
         ，增訂刑事訴訟法第159 之1 至5 傳聞禁止及傳聞例
         外規定；亦即所稱之「交互詰問制度」與「傳聞法則
         制度」成為刑事訴訟新制的主軸。再新制施行後，93
         年7 月23日司法院大法官作成釋字第582 號解釋文理
         由明示「至於被告以外之人（含證人、共同被告等）
         於審判外之陳述，依法律特別規定得作為證據者（刑
         事訴訟法第159 第1 項參照）除客觀上不能接受詰問
         者外，於審判中仍應依法踐行詰問程序。」準此，相
         關證人及共同被告於審理中，勢必因被告聲請證據調
         查進行詰問程序而須出庭接受被告或其辯護人的詰問
         。是以，檢察官為確保起訴書內所引證據清單之證據
         能力，自得容許偵訊證人或再為蒐集其他證據，並製
         作相關筆錄為證。故所製作之筆錄，依同法第159 條
         之1 第2 項之規定，除顯有不可信之情況，得為證據
         。從而，檢察官於97年6 月24日訊問證人即被告甲○
         ○及秦楊阿妙2人，依上開規定，自有證據能力。
 (二)查，刑法第143 條第1 項投票收受賄賂罪之成立，除須有
     投票權人收受賄賂外，尚須具有許以不行使投票權或為一
     定之行使為要件，最高法院82年度台上字第4928號判決要
     旨可參。又公職人員選舉罷免法第90條之1 第1 項（已於
     96 年11 月7 日修正公布變更條號為第99條第1 項）之賄
     選罪係以對於有投票權之人，行求期約或交付賄賂或其他
     不正利益，而約其不行使投票權或為一定之行使為構成要
     件。亦即須視行為人主觀上是否具有行賄之犯意，而約使
     有投票權人為投票權一定之行使或不行使；客觀上行為人
     所行求期約或交付之賄賂或不正利益是否可認係約使投票
     權人為投票權之一定行使或不行使之對價；以及所行求、
     期約、交付之對象是否為有投票權人而定。上開對價關係
     ，在於行賄者之一方，係認知其所行求、期約或交付之意
     思表示，乃為約使有投票權人為投票權一定之行使或不行
     使；在受賄者之一方，亦應認知行賄者對其所行求、期約
     或交付之意思表示，乃為約使其為投票權一定之行使或不
     行使。且對有投票權人交付之財物或不正利益，並不以金
     錢之多寡為絕對標準，而應綜合社會價值觀念、授受雙方
     之認知及其他客觀情事而為判斷，最高法院92年臺上字第
     893 號判例要旨可資參照。是以，所謂「賄賂」，應就賄
     賂之種類、價額、贈與之時機、對象等客觀因素加以審酌
     ，對有投票權人交付之財物能否認係賄賂，非以金錢之多
     寡為絕對標準，仍應綜合社會價值觀念、授受雙方之認知
     及其他客觀情事為判斷，足認其與要約不行使投票權或為
     一定之行使間，具有對價之關係時，始足當之，而非可僅
     以對於不特定人有交付一定價值之財物，即遽認行為人有
     行賄之意思，合先敘明。
 (三)本件被告乙○○辯以：當時伊交付6 張餐券給被告甲○○
     請其代為轉售，而被告甲○○要其妻秦楊阿妙於餐會前將
     1,000 元給付予伊，並退還4 張餐券云云；惟查：被告甲
     ○○於警詢時供稱：「是由三峽鎮代表乙○○於餐會當天
     下午16時在我家樓下乙○○代表服務處給我2 張李文忠餐
     券‧‧‧」，復於檢察官第1 次訊問時稱：「當天下午4
     點給我的，在我家樓下給我，就給我2 張‧‧‧」（見偵
     查卷第11頁及第30頁反面）。另被告甲○○於檢察官第二
     次訊問時則改稱：「他（指被告乙○○）有跟我收1,000
     元，是我叫我太太給他1,000 元」（見偵查卷第39頁）。
     再證人秦楊阿妙於本院審理時證稱：「辯護人問：甲○○
     有無拿李文忠募款餐會餐券給你？證人秦楊阿妙答：有，
     他吃完24日募款餐會之後，有拿4 張餐券給我，叫我還給
     乙○○。辯護人問：這4 張餐券有無還給乙○○？證人秦
     楊阿妙答：有，而且我還拿1,000元給他，因為他吃了2張
     。我是在隔天在服務處拿給乙○○的。辯護人問：你為何
     拿1,000 元給他？證人秦楊阿妙答：因為甲○○他比說他
     用2 張，叫我拿1,000 元給乙○○。」（見本院審理卷附
     97年12月11日審理筆錄）。是以，依上開被告甲○○對於
     被告乙○○意交付餐券之數目先後供述不一，而證人即被
     告秦楊阿妙對於給付乙○○1,000 元及退還4 張餐券之時
     間，亦與被告乙○○之供述不符。足見被告乙○○所辯顯
     屬卸諉之詞；另被告甲○○及秦楊阿妙2 人所述，有給付
     1,000 元及退還4 張餐券予被告乙○○乙詞，亦屬事後迴
     護之詞，均不足採。
 (四)是依上所述，被告乙○○當時確係以免費之方式，交付2
     張餐券予被告甲○○，而被告甲○○又再將其中1 張餐券
     以免費之方式，交付予案外人王英雄至為明確；然被告乙
     ○○於主觀上是否係欲藉此免費招待餐食之不正利益方式
     ，向收受餐券前去餐飲之被告甲○○與案外人王英雄約為
     投票與李文忠之意？又收受餐券之被告甲○○有是否有認
     知到其「接受免費提供餐飲」與「約使渠等投票」二者之
     間係存有上揭對價關係？厥為本案審查之重點。第查，被
     告甲○○於警詢供稱：「我支持李文忠，乙○○代表知道
     我本來就支持李文忠」（見偵查卷第11頁），又於檢察官
     第1 次訊問時經檢察官以「為何想參加餐會」訊問，被告
     甲○○答稱：「因為我支持李文忠」（見偵查卷第30頁）
     ，復於審理時經本院以「乙○○拿餐券給你時，有無叫
     你投票支持候選人李文忠或將餐券轉送其他人並請其支持
     李文忠及你將餐券免費送給王英雄，是否乙○○要你轉送
     給王英雄」等情詢問證人即被告甲○○，而答稱「沒有；
     不是」（見本院審理卷附97年12月11日審判筆錄）。另證
     人王英雄於警詢、偵查及本院審理時均未有證述被告甲○
     ○交付1 張餐券時，被告乙○○有在場或被告乙○○有要
     其投票支持李文忠之情事。綜上，證人即被告甲○○及證
     人王英雄於歷次警詢、偵查及本院審理時均未曾指證被告
     乙○○交付餐券係要求其支持特定候選人之對價。故自難
     僅以被告乙○○有將前開2 張餐券贈與被告甲○○及被告
     甲○○自行將其中1 張餐券與王英雄之行為，即逕自推測
     或擬制被告乙○○主觀上存有藉由免費贈送餐券招待被告
     甲○○、王英雄參與餐會作為約使渠等有投票權人為投票
     權一定之行使或不行使之犯意。
 (五)又按在國內各政黨、公益團體或候選人等，平日或選前以
     舉辦募款餐會，藉以邀人支持贊助並藉以籌措經費，而發
     行募款餐券之情形，所在多有，亦為法之所許，而購買募
     款餐券，在符合一定要件下，亦可申報抵免所得稅捐；且
     募款餐會其功能不僅在籌措經費，更兼有廣邀支持者造勢
     之功能，而其舉辦之時間與地點，就政黨或候選人而言，
     亦不限於選舉期間，或於選舉區內為之，所邀請之支持或
     贊助對象，亦不限於選舉區內有選舉權人，而募款餐券之
     面額從數百元至數萬元甚或數十萬元均有之，然其有一特
     質，即係為籌措經費邀人贊助而提供飲宴，是其提供之飲
     宴對價即菜色，一般而言與購買餐券之支出無需相當，是
     基於募款餐券之上揭特點，為贊助候選人競選經費而購買
     募款餐券，因而將為贊助候選人所取得之募款餐券贈與他
     人前去參與餐會，雖在募款餐會中候選人及助選員勢必會
     發表演講表明感謝或藉機尋求支持，然基於民主社會中人
     民享有言論自由之保障，除具特殊身分人士應嚴守中立立
     場外，任何人均得於競選期間，在各種公開或不公開之場
     會發言支持特定候選人，非得以競選或助選拉票之語言，
     推認其有行求或已與在場聽該等言論之有投票權人達成約
     其投票權為一定行使或不行使之意思合致。且衡諸我國目
     前之社會發展、人民之法律感情，一般人是否有免費收受
     募款餐券乃為賄選之對價或贈與人有因此而要約投票予該
     募款餐券之候選人之認知，仍非無疑，故尚不能單以贈送
     募款餐券與人前去參與餐會，即將之與為行賄之意而舉辦
     免費餐宴（俗稱流水席）等同視之，而遽以推論其有賄選
     之意，仍應視贈與人及受贈人於贈送當時「提供餐飲」與
     「投票行為」有無上揭對價關係之存在而具體認知。又查
     ，本案被告乙○○所設之服務處係設於臺北縣三峽鎮○○
     路○ 段174 巷4 弄34之1 號1 樓；而被告甲○○則係居住
     於該處6 樓，顯見2 人之前即相互認識，則朋友之間互邀
     飲宴，互通有無，使情誼增進，乃屬人情之常。且上開餐
     券的性質限定只能於上述三峽動員餐會舉辦當天使用，逾
     期則失效，別無其他用途，更不復具有任何價值存在，是
     以，被告乙○○自己支付1,000 元購買上揭募款餐券後，
     為免浪費而將該2 張餐券免費致贈予其認識之友人即被告
     甲○○前往餐會免費用餐使用，尚與社會一般生活經驗無
     違，自不能單以被告乙○○贈送募款餐券與人前去參與餐
     會而遽以推論其有賄選之意，或被告甲○○收受上開免費
     餐券即有受賄之犯意。
 (六)證人吳秀梅於偵查中證述：李文忠服務處確有委託海霸王
     海山分公司辦理一桌2,500 元的外燴等情，此至多僅能證
     明被告甲○○至會場用餐，確有受到免費飲宴之利益乙事
     ，並證明被告乙○○購買2 張餐券所支出之1,000 元確係
     高於該餐會所提供給2位參與飲宴者之餐點價值，該餐券確
     含有贊助候選人之性質乙節。然並無足證明被告乙○○有
     以此餐券對被告甲○○或案外人王英雄行賄之犯意，或被
     告甲○○有認知收受上開餐券與「投票行為」有何對價關
     係之存在。雖被告乙○○以1,000 元購得2 張餐券後，將
     之贈送予被告甲○○，此舉係與卷附餐券影本上所載「餐
     券每張500 元整、本餐券售價為您參加餐會的費用，為符
     合法律規定，請勿贈送本餐券」之使用規則不合，然而，
     被告乙○○購入該餐券後，即已取得該餐券之所有權，依
     法本有自由支配處分之權利，縱其違反上開餐券所載使用
     規則，亦非可當然推論被告乙○○有行賄投票之犯意。綜
     上所述，依社會一般價值觀念、被告乙○○、甲○○授受
     餐券之認知，及被告乙○○確有支付1,000 元購買餐券等
     客觀情事而為判斷，自難僅因被告乙○○有贈送系爭餐券
     予被告甲○○之事實，即推論被告乙○○已與被告甲○○
     達成其投票權為一定行使或不行使之約定。而公訴人所舉
     出之證據並無足證明被告乙○○贈送系爭餐券予被告甲○
     ○之行為，在主觀上有何行賄之意思，或被告甲○○於收
     受系爭餐券時，有何許以被告乙○○為投票權一定行使之
     意，亦即渠等2 人對「提供餐飲」與「投票行為」間之對
     價關係存在有何具體認知。應認被告乙○○贈送上揭餐券
     之行為係與公職人員選舉罷免法第99條第1 項所定「賄賂
     」之要件不符，被告甲○○無償收受上揭餐券之行為，亦
     與刑法第143 條第1 項投票收受賄賂罪之須具有「許以不
     行使投票權或為一定之行使」之要件不合。
 (七)次查，依刑法第168 條規定，證人依法作證時，必須對於
     案情有重要關係之事項，為虛偽之陳述始負偽證罪責。所
     謂於案情有重要關係之事項，係指該事項之有無，足以影
     響於裁判之結果者而言。蓋證人就此種事項為虛偽之陳述
     ，有使裁判陷於錯誤之危險，故以之為偽證罪而科以刑罰
     。苟其事項之有無與裁判之結果無關，僅因其陳述之虛偽
     ，而即對之科刑，未免失之過酷，是以上開法條加此特別
     構成要件，以限定虛偽陳述之範圍，與其他立法例對於證
     人虛偽陳述之結果，不設何等區別者，其立法精神自有不
     同，最高法院29年上字第2341號判例意旨足供參照。依上
     所述，本件投票行賄罪，在於行為人除主觀上必須具有行
     賄之犯意，而約使有投票權人為投票權一定之行使或不行
     使，且客觀上行為人所行求期約或交付之賄賂或不正利益
     係約使投票權人為投票權之一定行使或不行使之對價，此
     方為本罪之重要關係事項。是以，被告甲○○與秦楊阿妙
     對於是否以無償之方式，收受被告乙○○2 張餐券，雖證
     述不實，然對於裁判之結果並無影響，依上揭判例意旨，
     亦與偽證罪之要件不合。
五、綜上所述，本件復查無其他積極證據足資證明被告乙○○確
    有公訴意旨所指之投票行賄之犯行，或證明被告甲○○有追
    加起訴意旨所指之受賄投票犯行，或被告甲○○及秦楊阿妙
    2 人有追加起訴旨所指之偽證犯行，揆諸前揭說明，既不能
    證明被告3 人犯罪，自應就被告3 人均諭知無罪之判決，以
    昭審慎。
據上論斷，應依刑事訴訟法第301 條第1 項，判決如主文。
本案經檢察官藍海凝到庭執行職務。
中    華    民    國    97    年    12    月    31    日
                     刑事第五庭審判長法  官  潘  長  生
                                     法  官  黎  錦  福
                                     法  官  謝  梨  敏
上列正本證明與原本無異。
如不服本判決，應於送達後10日內，向本院提出上訴狀（上訴書
狀應敘述具體理由）。
                                    書記官  張  玉  如
中    華    民    國    98    年    1     月    5     日


司法院資訊處製作；財團法人民間司法改革基金會備份。
